臺灣雲林地方法院民事裁定
110年度消債清字第12號
聲  請  人
即  債務人  黃俊傑  

代  理  人  林堯順律師（法扶律師）
相  對  人            
即  債權人  台新國際商業銀行股份有限公司

法定代理人  尚瑞強  
相  對  人
即  債權人  滙豐(台灣)商業銀行股份有限公司

法定代理人  麥康裕  


相  對  人
即  債權人  元大商業銀行股份有限公司


法定代理人  翁  健  
代  理  人  黃勝豐  
相  對  人
即  債權人  永豐商業銀行股份有限公司

法定代理人  陳嘉賢  
代  理  人  呂亮毅  
相  對  人
即  債權人  凱基商業銀行股份有限公司


法定代理人  魏寶生  


相  對  人
即  債權人  安泰商業銀行股份有限公司


法定代理人  丁予康  
代  理  人  羅漢璇  
相  對  人
即  債權人  中國信託商業銀行股份有限公司


法定代理人  利明献  


相  對  人
即  債權人  良京實業股份有限公司

法定代理人  平川秀一郎



上列聲請人因消費者債務清理事件聲請清算，本院裁定如下：
    主  文
聲請人即債務人黃俊傑自中華民國一一○年十一月二十二日上午
十一時起開始清算程序。
命本院司法事務官進行本件清算程序。
    理  由
一、聲請意旨略以：聲請人對金融機構及非金融機構等債權人負
    無擔保或無優先權債務金額合計新臺幣（下同）2,060,539
    元，於消債條例施行後，聲請人前向住所地之法院聲請與最
    大債權金融機構行消債條例前置調解，嗣因調解不成立而終
    結。聲請人客觀上就已屆清償期之債務有不能清償或不能清
    償之虞，復因聲請人未經法院裁定開始更生程序或許可和解
    或宣告破產，為此向本院聲請清算等語。
二、按債務人不能清償債務或有不能清償之虞者，得依消費者債
    務清理條例所定更生或清算程序，清理其債務；債務人於法
    院裁定開始更生程序或許可和解或宣告破產前，得向法院聲
    請清算；債務人對於金融機構負債務者，在聲請更生或清算
    前，應向最大債權金融機構請求協商債務清償方案，或向其
    住、居所地之法院或鄉、鎮、市、區調解委員會聲請債務清
    理之調解，消費者債務清理條例（下稱消債條例）第3條、
    第80條、第151條第1項分別定有明文。揆諸消債條例之立法
    目的，乃在於使陷於經濟上困境之消費者，得分別情形利用
    更生或清算程序清理債務，藉以妥適調整債務人與債權人及
    其他利害關係人之權利義務關係，保障債權人之公平受償，
    並謀求消費者經濟生活之更生機會，從而健全社會經濟發展
    （消債條例第1條參照）。準此，債務人若有不能清償債務
    或有不能清償之虞，且客觀上並無濫用更生或清算程序之情
    事，自應使其藉由消債條例所定程序以清理債務。債務人於
    消債條例前置協商或調解程序中，自應本於個人實際財產及
    收支狀況，依最大誠信原則，商討解決方案，如終究不能成
    立協商或調解，於聲請更生或清算時，法院自宜依上開消債
    條例第3條所謂「不能清償或有不能清償之虞」，綜衡債務
    人全部財產及收支狀況，審酌債務人陳報各項花費是否確屬
    生活必要支出，並評估債務人是否確有難以負擔債務之清償
    情事；如曾有協商或調解方案，該條件是否已無法兼顧個人
    生活基本需求等情。次按法院開始清算程序之裁定，應載明
    其年、月、日、時，並即時發生效力，復為消債條例第83條
    第1項所明定。又法院裁定開始更生或清算程序後，得命司
    法事務官行更生或清算程序，消債條例第16條第1項亦定有
    明文。
三、再按協商或調解成立者，債務人不得聲請更生或清算，但因
    不可歸責於己之事由，致履行有困難者，不在此限；消債條
    例施行前，債務人依金融主管機關協調成立之中華民國銀行
    公會會員，辦理消費金融案件無擔保債務協商機制與金融機
    構成立之協商，準用上開規定，消債條例第151條第7項、第
    9項亦定有明文。又所謂「不可歸責於己之事由」係指金融
    機構所定之協商條件過苛，致債務人於清償協商金額後，即
    無法維持其基本生活，或債務人於履行協商條件期間，因非
    自願性失業、工作能力減損、減薪等事由致收入減少，或因
    扶養人數增加、債務人或其家人傷病等事由致支出增加等情
    事。至所謂「履行有困難」即應以債務人之收入，扣除自己
    及依法應受其扶養者所必要生活費用之數額，仍不足以清償
    協商條件所定之數額，即足當之。故協商時所成立之條件依
    債務人之收入已發生履行顯有重大困難，即屬不可歸責於己
    之事由（臺灣高等法院暨所屬法院97年法律座談會民事類提
    案第44號研討結果參照），且該情形須於法院就更生或清算
    之聲請為裁判時存在，不以協商成立後始發生者為限，以貫
    徹消債條例之立法目的（司法院民事廳消費者債務清理條例
    法律問題研審小組98年第1期民事業務研究會第22號意見參
    照）。
四、經查：
  ㈠按消債條例所稱消費者，係指5年內未從事營業活動或從事平
    均每月營業額20萬元以下之小規模營業之自然人；債務人為
    公司或其他營利法人之負責人，無論是否受有薪資，均視為
    自己從事營業活動，其營業額依該公司或其他營利法人之營
    業額定之，消債條例第2條第1項、第2項及消債條例施行細
    則第3條第2項定有明文。本件聲請人陳報其5年內未從事營
    業活動，目前無業，收入僅有中低收入戶生活補助費、身心
    障礙者生活補助費等語，並提出收入切結書、勞工保險被保
    險人投保資料表、107年度及108年度綜合所得稅各類所得資
    料清單、全國財產稅總歸戶財產查詢清單、存簿內頁明細等
    為證明（見司消債調字卷第29-33、41-49、95-97頁，本院
    卷第15、95-105頁），與本院所查得聲請人之105年度至109
    年度稅務電子閘門財產所得調件明細表所示（見本院卷第49
    -59頁），聲請人並無營利所得、執行務業所得之收入，並
    無不符，自應認聲請人屬消債條例第2條所規定之消費者，
    而為消債條例所適用之對象。
  ㈡本件聲請人前於95年間與相對人或相對人前手為債務協商，
    達成每月以17,664元，分120期，年利率0％之還款協議（下
    稱系爭協商），嗣後因聲請人未依約履行而毀諾等情，有財
    團法人金融聯合徵信中心當事人綜合信用報告－債務清理條
    例前置協商專用債權人清冊（下稱聯徵中心債權人清冊）及
    相對人台新國際商業銀行股份有限公司（下稱台新銀行）提
    出之協議書等件在卷可查（見司消債調字卷第23-28頁，本
    院卷第169-173頁）。經查，依聲請人所陳報其聲請清算前
    二年收入僅有中低收入戶生活補助費及身心障礙者生活補助
    費，合計359,436元，以此計算平均每月收入為14,977元（
    計算式：359,436÷24=14,976.5，小數點以下四捨五入，下
    同），聲請更生前2年之平均每月必要生活費用則為15,946
    元（見本院卷第15-16頁），經本院審酌後，認為聲請人平
    均每月收入及平均每月必要生活費用應各為16,022元、15,9
    46元較屬適當（詳後述）。則聲請人目前平均每月收入扣除
    聲請人自己必要生活費用後，餘額76元顯不足支付系爭協商
    約定之每月還款金額17,664元，依前開說明，聲請人之毀諾
    屬因不可歸責於己之事由致履行有困難。準此，聲請人每月
    收入支付系爭協商還款金額後，即不足支付其必要生活費用
    及依法應受其扶養者必要生活費用，其毀諾有不可歸責於己
    之事由，致履行有困難者，堪以認定。是以，聲請人雖曾與
    債權金融機構協商成立，仍得再為本件清算之聲請，先行說
    明。
  ㈢聲請人因積欠金融機構及非金融機構債權人無擔保及無優先
    權債務金額合計5,713,035元（含本金、利息、違約金等，
    其中相對人台新銀行僅陳報債權總額1,140,913元，未陳報
    本金金額，因此以相對人台新銀行於調解程序中所陳報本金
    金額列計），於消債條例施行後，聲請人向本院聲請債務清
    理調解，嗣因調解不成立而終結，有聯徵中心債權人清冊、
    本院民事事件調解不成立證明書、債權人民事陳報狀暨債權
    金額計算書等在卷可憑（見司消債調字卷第23-28、127-128
    頁，本院卷第19、111-163頁），堪信為真實。而聲請人於
    民國110年8月10日調解不成立後，於同月即具狀向本院聲請
    清算，合於消債條例第151條第1項所規定之調解前置程序。
    是以，本院應綜合聲請人之債務、收入、生活必要支出及財
    產狀況等情，衡酌聲請人平均每月收入扣除每月生活必要支
    出後之餘額是否難以負擔債務金額，綜合評估聲請人目前全
    部收支及財產狀況是否有不能清償債務或有不能清償之虞之
    情形。
  ㈣聲請人陳報其聲請清算前2年收入僅有中低收入戶生活補助費
    、身心障礙者生活補助費，平均每月收入合計為14,977元，
    已如前述。本院審酌聲請人領有身心障礙證明（見司消債調
    字卷第55頁），障礙等級為中度，難以期待聲請人有如多數
    健康人一般之勞動能力及條件，因此聲請人未有薪資所得並
    不違常情。又如卷內之存簿內頁明細及雲林縣東勢鄉公所11
    0年8月26日東鄉社字第1100009999號函所示（見本院卷第95
    -105、107頁），聲請人目前每月領有低收入戶家庭補助款6
    ,358元、低收入戶身心障礙補助款8,836元，合計15,194元
    。再依聲請人之稅務電子閘門所得調件清單所示（見本院卷
    第49-57頁），聲請人於105年至109年間，均有財團法人慶
    寶勤勞社會福利慈善事業基金會所給付之其他所得，上開期
    間非短，且近3年間給付金額穩定，故應認該筆收入為聲請
    人之其他固定收入，而以108年及109年所受該基金會給付金
    額計算，平均每月為828元【計算式：（9,936+9,924）÷24=
    827.5】。除此之外，本院查無聲請人有其他固定收入（見
    本院卷第107-109頁），因此聲請人目前平均每月收入為16,
    022元（計算式：15,194+828=16,022），基此如仍將平均每
    月收入以聲請人前所陳報之14,977元列計，顯將低估聲請人
    之收入及清償能力，因此聲請人平均每月收入應以16,022元
    列計，始符合實情。承上，本件應以平均每月收入16,022元
    作為計算聲請人客觀清償能力之基準，較為合理。
  ㈤聲請人陳報其每月生活必要支出為15,946元等情（見本院卷
    第16頁），雖未提出相關證明，然上開金額與消債條例第64
    條之2第1項所定標準相符，是聲請人陳報每月生活必要支出
    15,946元應予照列。
  ㈥再觀諸聲請人之稅務電子閘門財產調件明細表所示，聲請人
    名下無財產（見本院卷第59頁），聲請人雖陳報其名下有一
    輛普通重型機車，並提出行車執照為證（見司消債調字卷第
    51頁），然依行車執照所載，該車輛為加裝輔助輪之特製車
    ，係為聲請人身障狀況所客製之車輛，且於102年7月出廠，
    變現之價值不高。而聲請人積欠無擔保或無優先權之債務金
    額達5,713,035元，以聲請人為57年8月生，現年滿53歲，查
    無薪資或工作所得，平均每月收入16,022元扣除其平均每月
    必要生活費用15,946元，每月僅有76元可供清償債務之情況
    衡量，本件聲請人所有之財產、所得顯然無法清償其積欠債
    權人之債務，堪認聲請人客觀上對已屆清償期之債務有不能
    清償債務或有不能清償之虞之情形，有必要利用清算程序，
    調整其與債權人間之權利義務關係，而重建其經濟生活。
五、綜上，本件聲請人有不能清償債務或有不能清償之虞之情形
    ，此外聲請人亦無消債條例第6條第3項、第8條或第82條第2
    項所定法院得駁回聲請人清算聲請之事由存在。從而，聲請
    人聲請清算，應屬有據，爰裁定如主文第1項所示。又本件
    聲請人業經裁定開始清算程序，爰並裁定命司法事務官進行
    本件清算程序。
中　　華　　民　　國　　110 　年　　11　　月　　22　　日
                  民事第二庭    法　官　蔡碧蓉
　　　　　　　
以上正本係照原本作成。
本裁定不得抗告。
本裁定已於110年11月22日上午11時整公告。
中　　華　　民　　國　　110 　年　　11　　月　　22　　日
                                書記官  鄭蕉杏